【裁判字號】    92,上訴,1671
【裁判日期】    920630
【裁判案由】    殺人
【裁判全文】
臺灣高等法院刑事判決                          九十二年度上訴字第一六七一號
    上  訴  人
    即  被  告  乙  ○
    指定辯護人  本院公設辯護人甲○○
右上訴人因殺人案件，不服臺灣桃園地方法院九十一年度重訴字第三六號，中華民國
九十二年四月四日第一審判決（起訴案號：臺灣桃園地方法院檢察署九十一年度偵字
第一一九六九、一二二二七號）提起上訴，本院判決如左：
    主  文
原判決撤銷。
乙○殺人，處有期徒刑拾肆年，褫奪公權柒年。
    事  實
一乙○於民國九十一年三月間，因參與其友人羅岩中在桃園縣大溪鎮武嶺橋下興建工
  寮之工作，而與羅岩中、丁○○等共三人一同暫居在上開工寮內。而於同年三月二
  日凌晨四時許，乙○與羅岩中在上開工寮中睡覺時，因丁○○欲向羅岩中要酒喝未
  果，而以腳踢其房間隔間板，並大聲吵鬧，使原本熟睡中之乙○心生不滿，起身順
  手拿起羅岩中所有置放在工寮房間內之鋸子乙支，走至丁○○所在之房間內喝令「
  如果你再吵，就劃你一刀」等語，惟丁○○當時並未因之心生畏懼，仍不停叫鬧，
  而引發乙○殺人之動機。乙○隨即基於殺人之犯意，於前開時地，持上開鋸子由上
  而下砍向丁○○臉部，惟因丁○○以左手抵擋，而砍中丁○○抵擋之左手腕部，致
  丁○○受有左手手腕（鋸齒狀銳器割創七公分）動脈血管切斷之傷害；嗣二人互相
  拉扯，乙○所持鋸子並刮到丁○○左前胸及上腹部，致丁○○左前胸有表淺刺創二
  處，上腹部有十公分之表淺刮痕，乙○並於丁○○退步至上開房間門口外時，仍基
  於前殺人之犯意，持上開鋸子揮向丁○○之前頸部，而砍中丁○○之前頸部得逞，
  致丁○○受有前頸部氣管切斷及右頸動脈切斷之傷害，並當場流血不止，倒地不起
  ，旋因頸部右側動脈及左手腕小動脈割創斷裂致發生出血性休克而當場死亡。乙○
  見狀後即與正好起床之羅岩中一同逃離現場，並於行經武嶺橋頭處由二人先後以公
  用電話亭報警前來處理，惟乙○於報警時並未表明其即為殺人兇手及願意接受裁判
  之意思（非屬自首行為），隨即逃逸無蹤。嗣於同日清晨六時許，始經附近居民張
  忠雄發覺已死亡之丁○○，報警處理而循線查獲上情。
二案經桃園縣政府警察局大溪分局報請臺灣桃園地方法院檢察署檢察官偵查起訴。
    理  由
一訊據上訴人即被告乙○就伊於右揭時地持鋸子砍殺被害人丁○○，致被害人受有左
  手手腕動脈血管切斷、前頸部氣管切斷及右頸動脈切斷之傷害，被害人並因此頸部
  右側動脈及左手腕小動脈割創斷裂致發生出血性休克而當場死亡等事實坦承不諱，
  惟否認有殺人之犯意，並辯稱：伊係因被害人打他的眼睛，伊很痛才會拿鋸子揮向
  被害人，伊係正當防衛，伊並沒有致被害人於死的意思，伊於事發後也有向警方報
  案，伊深感懊悔，請求從輕量刑云云。惟查：
  (一)被告前開有關殺害被害人客觀行為之自白，核與證人羅岩中於偵審中所證述：被
    告與被害人於前揭時地均住於前開地點幫伊蓋工寮，伊晚上睡覺時有聽到爭吵聲
    ，隔日起來後看到被害人倒臥於工寮之鋁梯旁，伊所有原放置於房間內之鋸子一
    支亦被取出而棄置於被害人屍體旁邊，伊有問被告發生何事，惟被告跟伊說走了
    走了，並拉伊離開現場等語大致相符（見偵字第一二二二七號偵查卷第九、十、
    十三頁，偵字第一一九六九號偵查卷第五至七頁，原審卷第六七頁），並與證人
    張忠雄證稱發現被害人死亡之倒臥地點在工療旁鋁梯（見相驗卷第一頁）；證人
    楊秀珠證稱案發後被告及羅岩中行經其處所時，伊勸二人投案，被告即神情緊張
    自行徒步離開，及指認被告即綽號「小孟」之人（見相驗卷第十五、九一頁）等
    情節，大致吻合。而被害人確係丁○○一節，亦據被害人之兄丙○○指認無誤在
    卷（見偵字第一一九六九號偵查卷第二０頁）。且本件被害人丁○○之屍體經鑑
    定結果，前頸部十四公分於左側有表淺拖痕，邊緣不規則，氣管切斷及右頸動脈
    切斷，左手腕（七公分）有血管切斷（動脈），疑鋸子表淺刺創兩處於左前胸（
    無出血反應），表淺刮痕於上腹部（十公分），而其確因受有左手腕及頸部遭鋸
    齒狀銳器（即上開鋸子）割創，造成其頸部右側動脈及左手腕小動脈割創斷裂出
    血性休克而不治死亡等情，亦據原審法院檢察署檢察官督同檢驗員到場相驗屬實
    ，並製有相驗屍體證明書、鑑驗書、相驗報告書及勘驗筆錄各乙紙在卷（相驗卷
    第四、三四、三八、一三六、一七二頁）可查，復有法務部法醫研究所（91）法
    醫所醫鑑字第０三五六號鑑定書一份附卷（見相驗卷第一一一至一一九頁）可考
    ，均堪認屬實。此外，復有現場勘查報告、現場照片乙份、現場圖乙紙、扣案之
    上開鋸子乙支及其照片三紙在卷（偵字第一一九六九號偵查卷第四三至四九、五
    二、五三頁，相驗卷第十九、二一至三十、一二０頁）可稽，從而，被告前開自
    白應屬可信，被告確有殺害被害人之客觀犯行一節，應堪認定。
  (二)被告雖辯稱伊並無殺害被害人之故意，惟按刑法上殺人罪與傷害致人於死罪之區
    別，本視加害人有無殺意為斷，被害人所受之傷害程度，固不能據為認定有無殺
    意之唯一標準，但加害人之下手情形及被害人之致命部位如何，於審究犯意方面
    ，仍不失為重要之參考資料，經查，咽喉為人體之要害，內含氣管及大動脈等人
    體組織，以銳利之器具砍殺他人柔軟之咽喉部位，會傷及氣管及大動脈，一旦大
    動脈破裂將造成大量出血，難以救治，極易造成他人當場死亡之結果，此為公眾
    週知之道理，本件被告既係手持具有銳利尖齒之鋸子揮砍被害人咽喉，衡諸一般
    經驗法則，其用意非在傷害，而係欲置被害人於死地甚明。況被告若僅意在教訓
    被害人，應係砍殺被害人之四肢驅幹，而非瞄準要害而為之，惟查被告第一次即
    係持鋸子由上而下揮砍屬人體要害之被害人之頭臉部，雖因被害人迴避擋拒，僅
    傷及被害人之左手腕，惟已造成被害人左腕動脈被切斷之傷勢，當時被害人因腕
    動脈被切斷必已致大量出血，此觀現場照片中被害人房間彈簧床上及地上血跡斑
    斑即可得知（相驗卷第二四頁編號八之相片），是當時被告第一次揮砍鋸子之所
    為，實已逾教訓被害人之程度，詎被告見被害人受有前揭傷害後，仍不罷手，再
    次持鋸子揮砍被害人之頸部，而致被害人氣管及右頸動脈遭切斷之傷勢，其用力
    之猛，手段之狠，均足徵其用意顯非僅止於傷害而已。再參諸被害人死亡時除上
    述二處嚴重創傷外，僅有二處因拉扯所造成鋸子刮到之表淺刺創及刮痕，有前開
    鑑定報告附卷（見相驗卷第一一五頁）可查，顯見被告砍殺被害人時，二鋸即斃
    其性命，鋸鋸切中要害，核其行為情狀要屬具備殺人之犯意無疑。
  (三)至於被告雖另辯稱伊第一次揮砍被害人後，亦遭被害人持鐵絲刺中其左眼球以致
    失明，伊很氣才又砍被害人云云，惟被告所述縱認屬實，被害人亦係於遭受被告
    砍殺後而為反擊，被告就此伊自己引起之被害人反擊行為，仍無主張正當防衛餘
    地。況查，被告所稱遭被害人刺傷左眼球一節，無非以長庚紀念醫院之診斷證明
    書一紙（原審卷第六０頁）為據，惟該診斷證明書固載明被告「左眼確因外傷性
    白內障併水晶體移位，疑視神經病變．．．原因為外傷造成」等語，惟亦表明「
    無法判斷時間多久」，是該份診斷證明書並不能證明被告左眼之傷害確係被害人
    行為所致，自不足作為有利被告之認定。且證人羅岩中於原審審理中證稱：「（
    問：當天衝突被告有無受傷？）答：我看到被告時他沒有受到傷害」等語（見原
    審卷第六八頁），是倘被告果受有鐵絲刺入眼球之重傷，證人羅岩中自無看不出
    之理，再參諸被告於警詢及檢察官初訊時，始終未曾提及被害人有刺傷其左眼球
    等情（見偵查卷第四至七頁、十五、十六頁），益徵被告此部分所辯不實，要屬
    事後圖卸之詞，不足採信。
  (四)綜上所述，被告所辯均無非事後卸飾之詞，無可採信。本件事證明確，應依法論
    罪科刑。
二核被告所為，係犯刑法第二百七十一條第一項之殺人罪。被告先後二次持鋸子揮砍
  被害人之行為，均為其遂行殺人之先後接續之個別動作，應論以一罪。至被告雖曾
  於殺人後，與羅岩中一同前往武嶺橋頭公用電話亭報警前來處理，惟被告於報警當
  時並未主動陳述其即為殺人兇手一節，為被告所自承（見原審卷第六八頁），且被
  告於報警後隨即逃逸無蹤，嗣係經檢察官循線查明依法通緝後，始於九十一年七月
  四日二十一時四十分許，經警在桃園縣蘆竹鄉山腳一二八之十號拘提被告本人到案
  ，則被告縱曾撥打前開報案電話，亦顯無在犯罪被發現前，向該管公務員自承犯罪
  並自願接受裁判之意思，要與刑法第六十二條前段所規定自首之要件不合，自不得
  邀自首減刑之寬典，附此敘明。
三原審以被告犯行明確，予以論罪科刑，固非無據。但查依法務部法醫研究所之鑑定
  報告所載，被告除前頸部氣管切斷、右頸動脈切斷、左手腕有血管切斷（動脈）之
  致命傷害外，其左前胸另有表淺刺創兩處、上腹部有表淺刮痕（十公分）等情，此
  有該鑑定書附卷（見相驗卷第一一五頁）可憑，原審就此部分傷害疏未於事實及理
  由欄內詳細說明，致犯罪事實之認定不盡詳確，仍有未洽。被告上訴意旨否認有殺
  人之犯意，且主張係正當防衛及自首云云雖無理由，惟原判決既有前述可議之處，
  即屬無可維持，應予撤銷改判。爰審酌被告僅因被害人喝酒吵鬧之細故，即持鋸子
  殺害被害人，且出手均瞄準被害人之頭臉部及前頸部，切斷被害人左腕部動脈（外
  部傷口達七公分）並切斷其氣管及頸部右側大動脈（外部傷口達十四公分），致被
  害人當場出血性休克而死亡，手段十分兇殘，其犯罪後固坦承殺人之客觀犯行，惟
  仍矢口否認有殺人之主觀犯意及事後未賠償被害人家屬之態度等一切情狀，量處有
  期徒刑十四年，並依其犯罪之性質，認有褫奪公權之必要，而依法宣告禠奪公權七
  年，以資儆懲。扣案之鋸子乙支屬羅岩中所有，非被告所有之物，復非屬違禁物，
  故不宣告沒收，併此敘明。
四據上論斷，應依刑事訴訟法第三百六十九條第一項前段、第三百六十四條、第二百
  九十九條第一項前段，刑法第二百七十一條第一項、第三十七條第二項，判決如主
  文。
本案經檢察官張秋雲到庭執行職務。
中      華      民      國    九十二    年      六      月    三十    日
                              臺灣高等法院刑事第四庭
                                  審判長法  官  蔡  永  昌
                                        法  官  李  英  豪
                                        法  官  徐  昌  錦
右正本證明與原本無異。
如不服本判決，應於收受送達後十日內向本院提出上訴書狀，其未敘述上訴之理由者
並得於提起上訴後十日內向本院補提理由書（均須按他造當事人之人數附繕本）。
                                        書記官  吳  金  來
中      華      民      國    九十二    年      七      月      二      日
附錄    本判決論罪科刑法條：
中華民國刑法第二百七十一條
 (普通殺人罪)
殺人者，處死刑、無期徒刑或十年以上有期徒刑。
前項之未遂犯罰之。
預備犯第一項之罪者，處二年以下有期徒刑。


司法院資訊處製作；財團法人民間司法改革基金會備份。
